【裁判字號】    95,訴,2305
【裁判日期】    951031
【裁判案由】    偽造文書等
【裁判全文】
臺灣高雄地方法院刑事判決              95年度訴字第2305號
公  訴  人  臺灣高雄地方法院檢察署檢察官
被      告  甲○○○
選任辯護人  黃政雄律師
上列被告因偽造文書等案件，經檢察官提起公訴（95年度偵字第
11791 號），被告於本院準備程序中就被訴事實為有罪之陳述，
受命法官於聽取當事人之意見後，本院合議庭裁定改由受命法官
獨任以簡式審判程序審理，判決如下：
    主  文
甲○○○連續犯行使偽造私文書罪，處有期徒刑陸月，如易科罰
金，以銀元佰元即新臺幣玖佰元折算壹日。緩刑貳年。
    犯罪事實及理由
一、本件犯罪事實及證據，除犯罪事實欄中「偽造私文書之概括
    犯意」之記載，應更正為「偽造準私文書之概括犯意」之記
    載；另「於附表所示之時間，在」之記載，經檢察官當庭更
    正為「自92年9 月8 日起至94年8 月18日間，連續多次在上
    開各互助會，以」之記載。證據部分，補充被告於本院審理
    時之自白，餘均引用起訴書之記載（如附件）。
二、按刑法業經總統於94年2 月2 日，以華總一義字第09400014
    901 號令修正公布，並自95年7 月1 日施行（下稱修正後刑
    法）。又行為後法律有變更者，適用行為時之法律。但行為
    後之法律有利於行為人者，適用最有利於行為人之法律，修
    正後刑法第2 條第1 項定有明文。次按，新舊刑法關於刑之
    規定，雖同採從輕主義，係適用最有利於行為人之法律，既
    曰法律，自較刑之範圍為廣，比較時應就罪刑有關之共犯、
    未遂犯、連續犯、牽連犯、結合犯以及累犯加重、自首減輕
    、暨其他法定加減原因、與加減例等一切情形，綜其全部之
    結果，而為比較，再適用有利於行為人之法律處斷，最高法
    院24年上字第4634號判例著有明文。又依95年6 月14日公布
    之刑法施行法第1 條之1 之規定：「中華民國94年1 月7日
    刑法修正施行後，刑法分則編所定罰金之貨幣單位為新臺幣
    。94年1 月7 日刑法修正時，刑法分則編未修正之條文定有
    罰金者，自94年1 月7 日刑法修正施行後，就其所定數額提
    高為30倍。但72年6 月26日至94年1 月7 日新增或修正之條
    文，就其所定數額提高為3 倍。」。是本案被告行為後法律
    已有修正，爰將本案適用新舊法之比較，臚列於後：
  (一)關於法定刑中罰金部分，修正前刑法第33條第5 款規定「罰
    金：1 元以上。」，依80年5 月6 日修正前罰金罰鍰提高標
    準條例第3 條之規定，復由司法院、行政院會銜於72年7 月
    27日發布，自72年8 月1 日施行，提高刑法所定罰金數額10
    倍，並依現行法規所定貨幣單位折算新臺幣條例第2 條之規
    定：「現行法規所定金額之貨幣單位為圓、銀元或元者，以
    新臺幣元之3 倍折算之。」，經折算為新臺幣後，則罰金刑
    之最輕刑度為新臺幣30元以上；修正後刑法第33條第5 款規
    定「罰金：新臺幣1 千元以上，以百元計算之。」，經比較
    新舊法結果，以舊法較有利於行為人。
  (二)修正後刑法第339 條第1 項之詐欺取財罪，其法定刑中罰金
    之部分，修正為「新臺幣3 萬元以下罰金」，與修正前依罰
    金罰鍰提高標準條例第1 條前段及現行法規所定貨幣單位折
    算新臺幣條例第2 條之規定，提高10倍並折算為新臺幣後，
    亦為「新臺幣3 萬元以下罰金」，經比較新舊法結果，新法
    尚非有利於被告，應適用行為時法即舊法。
  (三)關於易科罰金折算標準，依舊罰金罰鍰提高標準條例第2 條
    前段（現已刪除）及現行法規所定貨幣單位折算新臺幣條例
    第2 條之規定，就其原定數額提高為100 倍折算1 日，即以
    銀元300 元折算1 日，經折算新臺幣後，應以新臺幣900 元
    折算為1 日；而依修正後刑法第41條第1 項前段規定：「犯
    最重本刑為5 年以下有期徒刑以下之刑之罪，而受6 個月以
    下有期徒刑或拘役之宣告者，得以新臺幣1 千元、2 千元或
    3 千元折算1 日，易科罰金。」，經比較修正前後之易科罰
    金折算標準，以舊法之規定，較有利於被告。
  (四)關於連續犯之適用，因被告行為後新法業已刪除連續犯之規
    定，此刪除雖非犯罪構成要件之變更，但顯已影響行為人刑
    罰之法律效果，自屬法律有變更，經比較新舊法結果，修正
    後刑法尚無有利於被告，依修正後刑法第2 條第1 項前段之
    規定，應適用被告行為時之法律，即修正前刑法第56條之規
    定論以連續犯（最高法院95年5 月23日95年第8 次刑事庭會
    議決議參照）。
  (五)關於牽連犯之適用，修正後刑法第55條業已刪除牽連犯之規
    定，而本案被告所犯刑法第216 條、第210 之行使偽造私文
    罪罪（未修正）、修正前刑法第320 條第1 項之普通竊盜罪
    、修正前刑法第339 條第1 項之詐欺取財罪及修正前刑法第
    339 條之2 第1 項之利用自動付款設備詐欺罪，如依新法規
    定，即應依數罪併罰之規定分論併罰，且被告所犯上開四罪
    皆在新法施行前，經比較新舊法結果，自以舊法較有利於行
    為人，應適用行為時之法律即修正前刑法第55條後段之規定
    從一重論處（最高法院95年5 月23日95年第8 次刑事庭會議
    決議參照）。
  (六)刑法第55條關於想像競合犯之規定，於修正後增訂「但不得
    科以較輕罪名所定最輕本刑以下之刑」之但書規定，依最高
    法院95年5 月23日95年第8 次刑事庭會議決議，認此係科刑
    之限制，為法理之明文化，非屬法律之變更，即無法律修正
    比較適用之問題
  (七)綜上所述，揆諸首揭法律條文及判例意旨，綜合比較結果，
    以適用修正前之法律為有利於被告。
三、民間互助會之標單，通常僅填寫會員之姓名及一定之金額，
    其內容尚不足以獨立表示一定用意之證明，必須依習慣始足
    以表示該投標之會員願以標單上所載之金額為其競標之利息
    ，應屬刑法第220 條第1 項以私文書論之準私文書，最高法
    院88年度臺上字第972 號判決意旨參照。是核被告甲○○○
    所為，係犯刑法第216 條、第220 條第1 項、第210 條之行
    使偽造準私文書罪、修正前刑法第339 條第1 項之詐欺取財
    罪。被告偽造署押之行為，係偽造準私文書之階段行為；偽
    造準私文書後進而行使，偽造之低度行為應為行使之高度行
    為所吸收，均不另論罪。公訴意旨認被告偽造標單之行為，
    應成立刑法第210 條之偽造私文書罪，容有誤會，惟此二者
    基本社會事實同一，爰變更起訴法條。被告所為各次冒標詐
    欺取財犯行，皆係同時向多數之被冒用名義會員及活會會員
    詐取會款，同時侵害多數人之財產法益，屬一行為觸犯數罪
    名之想像競合犯，應各依刑法第55條之規定，從一重處斷。
    被告先後多次詐欺取財及行使偽造私文書之犯行，均時間緊
    接，所犯構成要件相同之罪名，顯係基於概括犯意反覆為之
    ，均為連續犯，應各依修正前刑法第56條之規定論以一罪，
    並各加重其刑。再被告所犯上開二罪間，有方法結果之牽連
    關係，應依修正前刑法第55條後段之規定，從一重之行使偽
    造準私文書罪處斷。爰審酌被告為圖己利，竟冒用他人名義
    偽造標單，致使多人蒙受財產損失，犯罪動機實非良善，惟
    斟酌被告前未曾受有任何刑之宣告，有臺灣高等法院被告前
    案紀錄表、本院被告院內索引卡紀錄表報表、臺灣高雄地方
    法院檢察署刑案資料查註紀錄表附卷可稽，素行堪認良好，
    且事後業與告訴人等均達成和解，亦有和解書8 份在卷為憑
    ，被害人之損害多已受到填補，且被告犯後態度良好、坦承
    犯行、深表悔悟等一切情狀，量處如主文所示之刑，並諭知
    易科罰金之折算標準。又被告未曾因故意犯罪受有期徒刑以
    上刑之宣告，已如前述，其因一時短於思慮、誤觸刑典，經
    此偵審教訓，當知所警惕，信無再犯之虞，本院認上開所宣
    告之刑，以暫不執行為適當，併予宣告不加負擔之緩刑2 年
    ，以啟自新，並觀後效；又本件犯罪在新法施行前，新法施
    行後為緩刑之宣告者，依最高法院95年5 月23日95年第8 次
    刑事庭會議決議，逕依新法之規定予以宣告緩刑即可，毋庸
    為新舊法之比較，併予敘明。至被告所偽造之標單，俱已滅
    失，故未據扣案，其上偽造之簽名署押自亦隨同滅失，爰不
    予以宣告沒收。
四、依刑事訴訟法第273 條之1 第1 項、第299 條第1 項前段、
    第300 條、第310 條之2 、第454 條第1 項，刑法第2 條第
    1 項前段、修正前刑法第56條，刑法第216 條、第220 條第
    1 項、第210 條、修正前刑法第339 條第1 項、刑法第55條
    、修正前刑法第55條後段、第41條第1 項前段、刑法第74條
    第1 項第1 款，罰金罰鍰提高標準條例第1 條前段、修正前
    罰金罰鍰提高標準條例第2 條，現行法規所定貨幣單位折算
    新臺幣條例第2 條，判決如主文。
中    華    民    國    95    年    10    月    31    日
                  刑事第十一庭  法  官  戰諭威
以上正本證明與原本無異。
如不服本判決，應於判決送達後10日內，向本院提出上訴狀。
                                書記官  董明惠
中    華    民    國    95    年    10    月    31    日
中華民國刑法第216條：
行使第210 條至第215 條之文書者，依偽造、變造文書或登載不
實事項或使登載不實事項之規定處斷。
中華民國刑法第210條：
偽造、變造私文書，足以生損害於公眾或他人者，處5 年以下有
期徒刑。
中華民國刑法第339條：
意圖為自己或第三人不法之所有，以詐術使人將本人或第三人之
物交付者，處5 年以下有期徒刑、拘役或科或併科1 千元以下罰
金。
以前項方法得財產上不法之利益或使第三人得之者，亦同。
前二項之未遂犯罰之。


司法院資訊處製作；財團法人民間司法改革基金會備份。
